【裁判字號】    99,監,28
【裁判日期】    990716
【裁判案由】    改定未成年人監護人
【裁判全文】
臺灣士林地方法院民事裁定                99年度監字第28號
聲  請  人  甲○○
代  理  人  青含國律師
相  對  人  丙○○
上列聲請人聲請改定未成年人監護人事件，本院裁定如下：
    主  文
聲請駁回。
聲請程序費用由聲請人負擔。
    理  由
一、本件聲請意旨略以：聲請人係未成年人乙○○（男，民國○○
    年○○月○○日生，身分證統一編號：Ｚ000000000號）之二舅，
    未成年人乙○○之母丁○○與相對人於民國89年9 月25日離
    婚，約定由丁○○擔任未成年人乙○○之監護人，丁○○於
    98年10月31日因胃癌過世，依法由相對人行使、負擔對於未
    成年人乙○○之權利義務，然相對人現已再婚，育有再婚子
    女，且其目前罹患口腔癌，失業多時無法正常工作；又相對
    人與未成年人乙○○至少8 年以上未曾見面互動，已無任何
    感情基礎，並無信任關係；況相對人曾有賭博惡習、濫用錢
    財之情事，並與乙○○之母丁○○離婚前尚有債權債務關係
    尚未釐清，足認由相對人擔任未成年人乙○○之監護人，不
    符受監護人之最佳利益，而有顯不適任之情事。而聲請人目
    前有固定職業及經濟能力，與未成年人乙○○居住在同棟大
    樓，又有其他家屬可協助照顧，且乙○○之住所、學籍與聲
    請人均設於臺北市內湖區，為維未成年人乙○○之最佳利益
    ，爰依民法第1106條之1 第1 項之規定，聲請改定聲請人為
    未成年人乙○○之監護人，並聲明：(1)未成年人乙○○權利
    義務之行使或負擔，改由聲請人單獨任之；(2)程序費用由相
    對人負擔。
二、相對人則以：未成年子女乙○○從3 歲到小學二年級期間都
    是與相對人同住，相對人與前妻離婚時，因債務問題，怕債
    主找上門，就將子女交給前妻照顧，前妻為了帶乙○○出國
    ，要求將監護權讓給她，期間均與前妻保持聯繫，對於子女
    的學習成長都瞭若指掌，且有打算與前妻復合，但是遭前妻
    家人反對而未如願。且前因罹患癌症，無法去探視子女，從
    未不關心乙○○。至於聲請人指稱相對人會將前妻所留遺產
    花掉，這是不可能的事，其交給前妻的錢超過新臺幣（下同
    ）100 萬元，在離家前從未取回。為此，請求駁回聲請人之
    聲請等語。
三、按「對於未成年子女之權利義務，除法律另有規定外，由父
    母共同行使或負擔之。父母之一方不能行使權利時，由他方
    行使之。父母不能共同負擔義務時，由有能力者負擔之。」
    、「父母均不能行使、負擔對於未成年子女之權利義務或父
    母死亡而無遺囑指定監護人，或遺囑指定之監護人拒絕就職
    時，依下列順序定其監護人：一、與未成年人同居之祖父母
    。二、與未成年人同居之兄姊。三、不與未成年人同居之祖
    父母。」、「未能依第一項之順序定其監護人時，法院得依
    未成年子女、四親等內之親屬、檢察官、主管機關或其他利
    害關係人之聲請，為未成年子女之最佳利益，就其三親等旁
    系血親尊親屬、主管機關、社會福利機構或其他適當之人選
    定為監護人，並得指定監護之方法。」、「有事實足認監護
    人不符受監護人之最佳利益，或有顯不適任之情事者，法院
    得依前條第1 項聲請權人之聲請，改定適當之監護人，不受
    第1094條第1 項規定之限制。」，民法第1089條第1 項、第
    1094條第1 項、第3 項、第1106條之1 分別定有明文。是對
    於未成年子女之權利義務，原則應由父母行使或負擔，僅於
    父母均不能行使負擔對於未成年子女之權利義務，始生依法
    定順序定未成年子女之監護人之情形，而於無法定順序監護
    人或法定順序監護人不符受監護人之最佳利益，或有顯不適
    任之情事者，法院始得為未成年子女選定、改定監護人。次
    按所謂父母之一方不能行使對於未成年子女之權利，兼指法
    律上不能（例如受停止親權之宣告）及事實上之不能（例如
    在監受長期徒刑之執行、精神錯亂、重病、生死不明等）而
    言。至於行使有困難（例如自己上班工作無暇管教，子女尚
    幼須僱請傭人照顧等），則非所謂不能行使（最高法院62年
    台上字第415 號判例意旨參照）。又夫妻之一方，對於未成
    年子女之監護權，不因離婚而喪失，依民法第1051條（已廢
    止）及第1055條規定，由一方監護者，不過他方之監護權一
    時的停止而已，任監護之一方死亡時，該未成年之子女當然
    由他方監護（最高法院62年台上字第1398號判例意旨參照）
    。本件相對人與未成年子女乙○○之母丁○○離婚時約定關
    於未成年子女乙○○權利義務之行使及負擔由丁○○任之，
    相對人對於未成年子女乙○○之親權因而暫時停止，至丁○
    ○死亡，相對人對於未成年子女乙○○親權權利應回復於得
    為行使狀態，依民法第1089條第1 項規定，應由相對人行使
    負擔對於未成年子女乙○○之權利義務，合先敘明。
四、聲請人主張未成年子女乙○○之母丁○○與相對人於89年9
    月25日離婚，約定由丁○○擔任未成年子女乙○○之監護人
    ，丁○○於98年10月31日因胃癌過世等情，有戶籍謄本、離
    婚協議書、死亡證明書在卷可稽，並為相對人所不爭，堪信
    為真正。又聲請人主張相對人與未成年子女乙○○至少8 年
    以上未曾見面互動，已無任何感情基礎，並無信任關係；況
    相對人曾有賭博惡習、濫用錢財之情事，並與前妻之債權債
    務關係尚未釐清，足認由相對人擔任未成年子女乙○○之監
    護人，不符受監護人之最佳利益，而有顯不適任之情事云云
    ，惟民法第1106條之1 係規定在民法親屬編第四章第一節「
    未成年人之監護」中，係在「非父母」之監護人不符受監護
    人之最佳利益，或有顯不適任之情事，始有適用之餘地。而
    本件並非父母均不能行使負擔對於未成年子女之權利義務之
    情況，相對人對於未成年子女乙○○之親權既已回復於得為
    行使狀態，又無法律上或事實上不能行使、負擔對於未成年
    子女之權利義務之情事，相對人本為未成年子女之父，即應
    由相對人行使負擔對於未成年子女乙○○之權利義務，縱有
    民法第1106條之1 所定事由，聲請人亦不能依該條文之規定
    聲請改定未成年之監護人。
五、又本院依職權函囑社團法人中華民國兒童人權協會對於兩造
    及未成年子女進行訪視並提出報告及建議，其中相對人部分
    據覆略以：「(1)家庭成員及互動概況：相對人表示，父親居
    於大陸，母親居於臺北；自己有兩個妹妹，皆單身。相對人
    表示，自己與聲請人及其家人間關係冷淡，甚少接觸往來，
    故自己也是在案母往生一週後，才接到其家人通知去辦理相
    關手續。(2)婚姻狀況：相對人表示，自己和案母是分居好一
    段時間後，雙方才於91年辦理離婚，自己和案母間育有案主
    。而相對人於91至92年間再婚，並與現任妻子育有一子（案
    主同父異母弟弟），現任妻子除協助自己工作外，本身也經
    常帶團至國外旅遊。(3)經濟能力：相對人表示，以前從事旅
    行社相關工作，後則因身體因素而停止，現家中除自己每年
    30至50萬元夏天經營露營區及冬天種植香菇、蔬菜等農作物
    的收入外，另有現任妻子每年70至100 萬元的帶團收入；此
    外，現所居房屋無須房貸及租金支出，故經濟能力足以撫養
    案主。(4)居家環境：案家為二樓式平房住家，空氣清新、環
    境清幽，惟交通須以汽車代步；有五房兩廳一廚，家中尚有
    三間空房，可供案主居住。相對人表示，自己、現任妻子及
    兒子已搬來坪林5 、6 年了。(5)照顧兒少經驗及互動情形：
    相對人表示，在案主出生幾個月後，自己便因與案母產生爭
    執而離家，後在案主3 歲時接來共同生活，直至案主小二，
    由於自己發生財務問題，因擔心案主安危，遂將案主交由案
    母照顧至今。相對人表示，在自己照顧3 歲的案主至小二的
    這段期間，案主是由自己和案祖母共同照顧，因此當時案主
    與案祖母間關係良好。相對人表示，自己與案主從案主小二
    至今，無過多互動及接觸，而在案母往生後，自己與案主有
    過幾次接觸，案主對自己態度蠻好的，自己也曾告知案主要
    好好面對自己。(6)監護動機與監護意願：相對人表示，案母
    家人可能是擔心自己覬覦案母所遺留的財產，而向法院訴請
    改定監護人，但自己對此並沒有興趣、也從未詢問，只是在
    經歷過聲請人及其家人不尊重自己的態度後，加上案主畢竟
    不是他們的孩子，其所得到的關愛不會比自己給予的多，故
    自己不認為案主應由聲請人監護。(7)教養態度與照顧計畫：
    相對人表示，自己很關心案主將來的教育發展，案母往生後
    ，自己曾與案母家人討論過，待案主99年國中畢業後，若高
    中升學考試成績不錯，則自己或許可讓案主繼續在原住處讀
    書、生活；若成績不理想，因自己有友人居住於紐西蘭，預
    計將案主送至紐西蘭讀書。相對人表示，自己有心想與案主
    共同生活，並認為案主已為應屆高中生，雖開庭時表示已習
    慣現居住環境，但未來升學也可能離家，故即使在居住環境
    上有所變化，也應當要去適應。(8)評估建議：親子關係：
    據相對人所述，在案主3 歲至8 歲間，是由相對人和案祖母
    共同照顧，後因故再由案母帶回照顧至今，期間相對人因與
    案母及其家人間關係不睦，故一直未與案主有接觸往來，社
    工雖能理解相對人做法，但也認為相對人並未積極經營及維
    繫與案主間之親情。教養計畫：在訪談過程中，可知相對
    人對於案主未來之教育發展頗有規劃及考量，社工認為案主
    已屆16歲之齡，除需他人給予督促與指導外，亦處於發展獨
    立思考及自我認知之時期，尤其相對人久未與案主相處，彼
    此間更需有經常性之溝通，以互相理解雙方之想法，才能讓
    案主獲得良好之成長。經濟能力：經訪談後可知，相對人
    之經濟來源，除相對人自身經營露營區及種植蔬果之收入外
    ，相對人再婚妻子亦有帶團國外的導遊工作，據相對人表示
    ，現住處無須負擔房貸或租金且自家生活簡單，因此推論，
    相對人之經濟能力足以負擔案主之扶養。監護動機：據相
    對人所述，現案母已往生，而相對人身為案主之父親，本應
    承擔扶養案主之責任，且聲請人僅為案母家人，親情及關愛
    必不如相對人深，再加上先前雙方有針對案主未來進行討論
    ，不料聲請人竟逕自向法院訴請改定監護人，實不尊重相對
    人，故相對人認為並無須改由聲請人單獨監護之理由。親
    人支持系統：經訪談後可知，相對人已再婚多年並育有一子
    ，雖其再婚妻子日後可協助照顧案主生活，但雙方並未有長
    久之相處，故若案主將來與相對人共同生活，是否能在生活
    習性及關係發展上適應良好，仍有待商榷。綜合訪視結果
    ，社工認為相對人實屬有心扶養案主，以盡父親之責，惟兩
    人久未相處，或許在各方面想法會有所歧異，故仍待時間去
    適應；惟相對人終究為案主生父，多年來雖與案主無互動往
    來，似未負起扶養之責，但案母往生後，相對人即表達照顧
    教養案主之意願，因此，案主監護權有否必要轉由案生父以
    外之其他親人擔任？實有疑問。」等語。聲請人及子女部分
    則據覆略以：「(一)聲請人部分：(1)經濟狀況：聲請人目前擔
    任眾碩科技3C經銷商行政資材中心專員一職主要負責工作為
    PC硬體組裝部分，每月薪資5 萬元，擁有6 百萬元之存款及
    4 間房子。(2)居狀狀況：聲請人、案二舅媽、案表妹同住於
    聲請人所有之房屋，案主於週日至週四居於此，週五至週六
    獨自居於原與案母同住之房子。聲請人居所為無電梯公寓式
    建築，室內格局為兩房，一書房一廳一廚一衛，室內環境整
    齊乾淨，採光、通風良好，案主臥室為和室設計，物品陳設
    簡單、乾淨，未放置太多案主物品。案主獨立居所位於聲請
    人居所隔壁棟，室內格局為兩房，一廳一廚一衛有前後陽台
    ，客廳有一落地窗採光佳、通風良好，環境整齊乾淨、物品
    陳設簡單，可看出案主平時應有定期打掃，案主臥室擺設單
    人床、電腦、書桌、衣櫃，擺放較多案主物品、清潔度尚佳
    。案家對面為派出所、圖書館，附近商店林立、鄰近捷運站
    、公車站，生活機能良好。(3)家庭成員概況：聲請人表示案
    家人住所相近、平時互動頻繁、情感佳，案家人有空經常會
    一同出遊、案外祖母每天均會煮晚餐予案家人食用，案家人
    會一起於一樓用晚餐等，而關於目前案主監護權訴訟均知情
    ，亦均期望案主可持續與案家人一同生活，另案主自小即與
    案家人共同生活，因此對於案家人均為熟悉、互動狀況良好
    ，又案母近期因病過世，案家人均會特別關心案主。(4)過去
    照顧子女經驗與親子互動關係：聲請人表示案母與相對人未
    離婚前案主由兩人共同照顧，案母與相對人分居離婚初始案
    主係由相對人那方照顧，然相對人主要係將案主交由案祖母
    或案姑照顧，相對人自身經常徹夜未歸，甚少實際照顧案主
    ，案主約一個月才可見到相對人一次，相對人假日時甚至會
    帶著案主一同外出打牌，後於案主國小1 、2 年級時，因相
    對人在外欠債致使經常有債主至相對人住家討債，考量案主
    安全議題，案主便改由案母監護照顧扶養迄今，然聲請人表
    示自案主由案母接回照顧後，相對人從未支付過案主扶養費
    亦從未探視或打電話給案主。98年10月案母過世後，案主便
    由案家人協助照顧，聲請人表示目前案主週日至週四晚上均
    會住在其家，週五、週六晚上才會讓案主居於原本與案母同
    住之房子，以便其規範約束案主作息狀況，預防案主因獨自
    居住而作息不正常，然又為讓案主保有私人生活空間與訓練
    其獨立生活的能力，因此假日便讓案主獨自居住，而餐食的
    部分由案外祖母協助準備，案主課業部分其與案小姨均會予
    以指導，且案母過世後留有資產可供案主使用，目前此資產
    部分暫時由案小姨協助管理，因此案主零用錢部分係由案小
    姨給予。(5)未來子女的照顧計畫：聲請人表示案主生活安排
    部分基本上維持現狀並不會有太大更動，案家人均會持續協
    助照顧案主，其亦會持續適時規範案主行為，並尊重案主現
    階段為發展獨立期會希望有私人空間，假日時會讓案主獨立
    居於原住所，而此住所亦是案主將來主要生活空間，目前僅
    是因案主監護權尚未確定，故所有權暫時登記於案小姨名下
    ，未來將會屬於案主。而關於教育計畫部分，聲請人表示案
    主正值考高中階段，期望案主可再用功一點，考上鄰近住家
    的公立高中，案家人可持續就近照顧，而由於案主對於自身
    生涯規劃部分尚未有想法，因此其希望案主可再多看多唸再
    決定未來朝哪方面發展，無論案主想朝哪方面發展其均會予
    以尊重。(6)意願與動機：聲請人表示案母過世時，雖其曾與
    相對人聯繫討論過關於案主監護權歸屬問題，然相對人向其
    表示暫時先讓案主生活維持現狀，待案主考完基測後依案主
    就學狀況再考量案主監護權歸屬問題，故相對人未明確表示
    案主監護權歸屬，然而其因考量許多因素又相對人素行部分
    較無法令人信任，其便提起改定監護權之訴，期望能由其擔
    任案主監護人繼續照顧案主。(二)子女部分：(1)被照顧史：案
    主表示其與相對人同住期間，主要係由案祖母與案姑照顧其
    ，因此與案祖母、案姑情感較佳，其甚少見到相對人、互動
    不多，且自其搬離相對人居所後，便從未再見過相對人，對
    於相對人已無太大印象，案母過世時其見到相對人已不認得
    相對人。而其搬來與案母同住後，一開始係與案二姨一家共
    同居住，直到98年5 月才與案母兩人搬至隔壁棟居住，因此
    其大部分時間均是與案表哥們遊玩，反而與案母互動不多、
    感情平淡未太親密，其亦不常與案母聊天，案母對於其之生
    活亦未給予太多的約束，因此其認為自身個性頗為獨立，而
    案母過世前已經常住院，故案母的過世對其的生活並未造成
    太大的影響。目前由案家人協助照顧其，週日至週四晚上其
    會至聲請人家居住，然其自覺可獨立居住無須至聲請人家居
    住，但關於聲請人目前對其生活之安排與行為規範均可接受
    。(2)與家庭成員互動關係：案主表示目前有關於學校的事物
    ，其均是向案小姨尋求協助，與案小姨互動較多；而由於案
    外祖父母講台語，其因台語不佳擔心與案外祖父母講話會詞
    窮，而較少與案外祖父母聊天，但案外祖父母對其良好；而
    案大舅一家原是居於臺灣，近期才搬到大陸居住，其表示因
    其會協助案大舅媽照顧表妹表弟，故與案大舅媽互動多、感
    情佳；案二舅媽則有事時才會與其說話，因此關係較不親密
    、互動尚可；另其與表兄弟姊妹互動狀況均為良好。(3)被監
    護意願與動機：案主表示其知道關於改定監護權的事情，其
    亦同意由案二舅擔任其監護人，因為其想繼續住在案家、已
    習慣目前的生活方式，由於相對人那方的親友其均不熟識，
    故不想與相對人同住。(三)評估與建議：(1)評估內容：親子
    關係及親職能力：社工評估，聲請人與案主互動狀況雖未見
    親密但尚為熟悉、自然，親子關係尚可。案母過世後，聲請
    人協助看顧案主生活起居與關心案主課業發展，對於案主教
    養模式以口頭規勸方式為主給予適時約束與規範，並了解案
    主目前為發展獨立期，實需他人尊重自身想法與給予私人之
    生活空間，又案主對於聲請人之管教亦表示均可接受，故整
    體而言聲請人親職能力適當。支持系統及環境關係：綜聲
    請人所述可了解案家人住所鄰近、互動頻繁、感情佳，於案
    母過世後案家人共同協助照顧案主，聲請人擔負起規範案主
    生活起居與課業之責，案小姨協助處理案主學校事務與財務
    事宜、案外祖母協助餐食準備與提供關心，案主與表兄弟姊
    妹相處狀況亦為良好，可了解聲請人家庭支持系統完善。聲
    請人經濟收入穩定並有存款可供臨時運籌，然案主生活支出
    費用均是由案外祖父母或案母所留之遺產支付，可了解於提
    供案主生活照顧費用上，聲請人與案家經濟條件充裕。無論
    係聲請人住家或案主獨立住所，室內環境均為整齊乾淨亦均
    可提供案主獨立生活空間、外圍生活機能完善，適合案主成
    長居住。照顧計畫之可行性：就聲請人表示對於案主未來
    生活將維持現狀、未有太大更動，案家人均會持續協助照顧
    案主，對於案主未來生涯規劃亦會予以尊重，而案主自國小
    1 、2 年級起迄今均與案母及案家人共同生活，對於目前生
    活環境顯為熟悉自在，並與案家人相處狀況良好，故聲請人
    所述之照顧計畫適當。觀察現況：訪談期間，案主坐於一
    旁聆聽會談內容，當聲請人詢問問題或要求案主幫社工倒水
    均會予以回應與聽從，雙方互動雖不見親密但自然、和諧。
    (2)建議：綜上所述，聲請人與案主關係尚佳、教養方式適當
    、家庭支持度良好，於經濟與居住環境上均可提供案主合適
    照顧，照顧計畫符合案主現階段發展，無不佳之處，目前係
    因案母留有遺產可供案主使用，擔心案主監護人若由相對人
    擔任將擅自揮霍此筆金錢，而對案主未來穩定生活造成影響
    ，監護動機單純。就案主意願而言，案主明確表示由於對於
    目前生活環境較為熟悉，因此期望繼續居於原地，亦同意由
    聲請人擔任監護人。」等語，有社團法人中華民國兒童人權
    協會99年3 月10日（九九）兒權監字第0990031022號函附之
    臺北縣政府社會局辦理監護權事件家庭訪視建議表、中華民
    國新女性聯合會99年4 月30日新女（99）芬字第990287號函
    附之監護權案件訪視調查報告書各1 份在卷可稽。本院參酌
    前揭訪視報告，認就相對人之居住狀況、經濟能力、工作狀
    況、支持系統及照顧計畫可行性等方面，均具照護子女之能
    力，相對人並已到庭強烈表達負擔未成年子女乙○○之權利
    義務之意願，縱相對人與未成年子女乙○○已將近8 年未曾
    共同生活及互動，惟此乃相對人與未成年子女乙○○之母丁
    ○○離婚之約定使然，期間復面臨債務及疾病等問題，與未
    成年子女之乙○○關係自然較為疏遠，惟相對人對於未成年
    子女乙○○親權權利既已回復於得為行使狀態，相對人亦未
    有事實上或法律上不能行使負擔對於未成年子女乙○○權利
    義務之情事，即不得遽行剝奪其親權而改由第三人為未成年
    子女監護人，是聲請人援引民法第1106條之1 規定，聲請改
    定由其擔任未成年子女乙○○之監護人，於法即屬不合，應
    予駁回。
六、至未成年子女乙○○自89年間起長期由其生母及其親人照顧
    ，與母系親屬間感情深厚，且已熟悉並適應目前之生活環境
    ，若貿然改變其生活環境，其勢須重新摸索、適應新環境，
    極可能導致子女陷於情緒及生活上之混亂，形成心理上之不
    安定性，對其成長恐有不利之影響。相對人對於未成年子女
    乙○○之親權雖已回復於得為行使狀態，惟未成年子女乙○
    ○已屆16歲之齡，具有獨立思考之能力，則關於未成年子女
    乙○○之生活及就學環境之安排，相對人宜應尊重其個人意
    願，附此敘明。
七、依非訟事件法第21條第1 項，裁定如主文。
中    華    民    國    99    年    7     月    16    日
                  家事庭  法  官  李昆霖
以上正本證明與原本無異。
如對本裁定抗告，須於裁定送達後10日之不變期間內，向本院提
出抗告狀，並繳納抗告費新臺幣1,000元。
中    華    民    國    99    年    7     月    16    日
                          書記官  陳雪麗


司法院資訊處製作；財團法人民間司法改革基金會備份。
